臺灣高等法院臺中分院民事判決　九十一年度上易字第一五四號
　　上　訴　人　新裕砂石場
　　法定代理人　乙○○
　　訴訟代理人　甲○○
　　法定代理人　丙○○
右當事人間請求解除契約事件，上訴人對於中華民國九十一年三月二十九日臺灣南投
地方法院九十年度訴字第二八九號第一審判決提起上訴，本院判決如左：
    主    　文
上訴駁回。
第二審訴訟費用由上訴人負擔。
    事    　實
甲、上訴人方面：
一、聲明：求為判決：(一)原判決廢棄。(二)被上訴人應給付上訴人新台幣（下同）六十
    八萬元，其中二十萬元自民國（下同）八十八年七月廿二日起，其餘四十八萬元
    自八十八年八月三十一日起，均自清償日止，按年息百分之五計算之利息。(三)第
    一、二審訴訟費用均由被上訴人負擔。(四)上訴人願供擔保，請准宣告假執行。
二、陳述：除與原判決記載相同者，茲引用之外，補稱：
    (一)緣上訴人新裕砂石場之前法定代理人甲○○，前經訴外人賴松淦先生介紹與被
      上訴人結識，上訴人並承諾向其購買碎石機械，且托賴松淦先生於八十八年五
      月廿二日交付被上訴人定金二萬元。上訴人並於八十八年七月二十二日與被上
      訴人簽訂機械附條件買賣合約書（即上訴人在價金未付清前，機械所有權仍歸
      被上訴人所有），購買大虎、柵條飼料機、錐碎機、震動篩等機械，並約定機
      械總價為四百六十八萬元。除於簽約當天支付現金二十萬元外，其餘分別開立
      支票六紙交付之，且已兌現四十八萬元。嗣在上訴人之前法定代理人甲○○尚
      未完全付清價款，取得前述標的物所有權前，被上訴人竟在未通知上訴人的情
      況下，私自將上訴人存放於南投工廠之前揭機械全數搬走。上訴人於九十年三
      月三十日以台中法院郵局第一三八七號存證信函請求被上訴人將前揭機械運回
      原處所，繼續履行契約，詎未獲回應。嗣上訴人又於九十年四月二十日以台中
      法院郵局第一八一七號存證信函再催請履行契約事，惟被上訴人均置若罔聞，
      未與理會，而上情被上訴人於原審審理時均未否認。
    (二)按「給付有確定期限者，債務人自期限屆滿時起，負遲延責任。給付無確定期
      限者，債務人於債權人得請求給付時，經其催告而未為給付，自受催告時起負
      遲延責任。其經債權人起訴而送達訴狀，或依督促程序送達支付命令，或為其
      他相類之行為者，與催告有同一之效力。前項催告定有期限者，債務人自期限
      屆滿時起負遲延責任。」、「契約當事人之一方遲延給付者，他方當事人得定
      相當期限，催告其履行，如期限內不履行時，得解除其契約。」民法第二百二
      十九條及第二百五十四條定有明文。查本件契約為附條件買賣契約，在價金未
      完全付清前，標的物所有權仍歸被上訴人所有，故在上訴人依買賣契約取得標
      的物所有權前，二造契約關係尚未消滅，而本件被上訴人未經通知上訴人，擅
      自將存放於上訴人工廠內之機械搬走，致使契約無法順利履行，經上訴人催告
      ，仍拒不交付，應負遲延責任；另經上訴人再定期限催告，被上訴人亦不履行
      ，揆諸上揭條文，上訴人主張解除契約，洵屬有據。按民法第二百五十九條第
      二款規定：「契約解除時，當事人雙方回復原狀之義務，除法律另有規定或契
      約另有訂定外，依左列之規定：．．．(二)受領之給付為金錢者，應附加自受領
      時起之利息償還之。．．．」查本件當事人於契約解除後，負有回復原狀的義
      務，被上訴人自應將受領之買賣價金六十八萬元，及自受領時起（八十八年七
      月廿二日）至清償日止之利息償還之。而雖被上訴人辯稱其將依本件買賣已交
      付之標的物搬走係得訴外人賴松淦代理上訴人同意所為，惟上訴人已當庭否認
      ，且就被上訴人所提出之賴松淦代理上訴人所為之同意書，上訴人亦否認有為
      授權賴松淦為本件買賣契約之一切代理行為，故被上訴人就上訴人有授權賴松
      淦同意被上訴人搬回系爭買賣標的物乙事即應負舉證責任，否則如前所述，被
      上訴人之行為顯已違背契約之約定而應負返還價金之責任。蓋被上訴人雖於原
      審抗辯其於八十八年九月十五日前往南投縣竹山鎮，經賴松淦告知上訴人之前
      法定代理人甲○○已因案入監，現委託賴松淦處理新裕砂石場一切事務，且該
      砂石場財務困難，無法支付剩餘款項，如被上訴人願代付新裕砂石場所積欠員
      工之薪資二十三萬元，則可將該等機械搬回，被上訴人遂於當日交付賴松淦二
      十三萬元，賴松淦並提出上訴人同意書一份，同意以該等機械抵償未為給付之
      價金後，被上訴人便將該等機械運回高雄等等，並提出同意書及轉帳傳票影本
      各一紙為證，然上訴人之前法定代理人甲○○於八十八年九月七日在台灣桃園
      女子監獄服刑，至八十九年六月十六日期滿出獄，有上訴人提出桃園女子監獄
      開立之出監證明書影本一紙在卷可稽，且為被上訴人所不爭執，而案外人賴松
      淦交付予被上訴人之同意書，經台灣高雄地方法院檢察署送請內政部警政署刑
      事警察局鑑驗後，確認同意書上「甲○○」及「賴松淦」簽名處共計五枚指紋
      屬同一手指之指紋，與上訴人之前法定代理人甲○○於該檢察署當庭捺印之十
      指指紋比對結果不相符合，此有該局鑑驗函文影本及該檢察署檢察官不起訴處
      分書正本各一份附卷可考，足見該份同意書應係賴松淦所書立；又賴松淦僅係
      上訴人僱用之工人，此為兩造所不爭，而被上訴人復無法證明上訴人曾述及工
      地有事可找賴松淦處理之情事，則雖賴松淦曾陪同上訴人之前法定代理人甲○
      ○與被上訴人簽訂系爭買賣契約，亦難認上訴人有授權或委任賴松淦代為處理
      新裕砂石場之事宜，且亦難僅以曾有該陪同簽約之事實，即謂上訴人應對賴松
      淦之行為負表見代理之責任。換言之，被上訴人主張前述與賴松淦約定之事項
      ，洵屬無據，上訴人自不負表見代理人責任，故上訴人主張解除契約，請求被
      上訴人返還價金，誠屬正當。至於被上訴人主張兩造有約定：「支票未兌現前
      ，以上所有機械歸乙方（即被上訴人）所有，甲方（即上訴人）應立即處理，
      無處理，乙方有權追回以上所有之機械，甲方不得異議」。惟兩造所為之契約
      為附條件買賣，而依最高法院六十二年度台上字第一五五九號判決：「附條件
      買賣在標的物所有權移轉於買受人前，買受人如有不依約定償還價款之情形，
      依據動產擔保交易法第二十八條第一項第一款之規定，出賣人固得行使其取回
      權，但取回權之行使，依同法第三十條規定，應準用同法第十七條第二項、第
      三項及第十八條至第二十二條所定程序為之。此項程序固為保護出賣人而設，
      實亦兼顧買受人之利益。其中如出賣人應於三日前通知，否則買受人於標的物
      被取回後十日內，尚得履行契約請求回贖，或於標的物再出賣後，請求價金之
      償還（同法第二十九條參照）等，尤屬買受人之權利，非謂出賣人可隨時取回
      ，及取回後可置買受人一切利益於不顧。買受人即使於契約約定拋棄同法所規
      定之權利，依同法第十四條規定，其約定無效。」故縱使上訴人未依約給付價
      款，惟被上訴人若未先依動產擔保交易法第十七條第二項之規定聲請法院強制
      執行亦無權動用私力，擅自取回買賣之標的物，且縱兩造有約定若上訴人未依
      約定給付價款，被上訴人得任意取回標的物（按兩造之前述約定其語意亦不明
      ），惟上述上訴人拋棄動產擔保交易法第十七條第二項、第三項及第三十條規
      定權利之約定，其約定依同法第十四條之規定亦為無效，故被上訴人實不得任
      意取回買賣之標的物。質言之，上訴人雖因故無法履行契約，然在雙方無法就
      解決方法達成共識時，被上訴人尚不得擅自取回買賣標的物，仍應於上訴人拒
      絕交付時，向法院聲請強制執行，透過法院公權力行使始可取回買賣標的物，
      被上訴人未向法院聲請強制執行，徒以語意不明之契約書內容，擅自取回買賣
      標的物，實已侵害上訴人權益，亦造成上訴人財產上損害，惟原審竟認為動產
      擔保交易法第十四條規定「其約定為無效」係指拋棄權利之約定，非謂全部之
      約定均屬無效，就附條件買賣及取回權行使之約定，應仍屬有效。本件機械附
      條件買賣合約書備註係記載：「支票未兌現前以上機械歸乙方（指被上訴人）
      所有，甲方（指上訴人）應立處理（應係立即處理之疏誤），無處理乙方有權
      追回以上所有之機械，甲方不得異議，並沒收前金，甲方並放棄先訴抗辯權」
      等語，其意義縱認係上訴人拋棄動產擔保交易法規定之前開權利，亦僅係該項
      拋棄之約定無效，故被上訴人雖未解除契約，仍得行使取回權，僅係其未於三
      日前通知上訴人而逕行取回標的物時，上訴人得於標的物經被上訴人取回後十
      日內履行契約請求回贖，或於被上訴人取回占有標的物後十日內以書面請求被
      上訴人再行出賣，並於標的物再出賣後請求已付價金之償還而已，被上訴人若
      未再出賣標的物，則無償還買受人已付價金之義務，所訂之附條件買賣契約失
      其效力（動產擔保交易法第二十九條第二項可資參照），經查本件被上訴人既
      已於八十八年九月十五日即將該等機械運回高雄，而未於三日內通知上訴人，
      已如前述，而上訴人亦未於被上訴人取回後十日內履行契約即給付價金請求回
      贖，復未以書面請求出賣人將標的物再行出賣，依前述之說明，上訴人亦僅得
      於被上訴人將標的物再行出賣後請求已付價金之返還，而上訴人復未舉證被上
      訴人已於取回占有標的物後三十日內就該等機械再行出賣，該附條件買賣即失
      其效力，遽認上訴人於九十年四月二十日以存證信函通知被上訴人解除契約後
      ，提起本訴請求返還已受領之買賣價金六十八萬元及自受領時起至清償日止之
      利息，洵屬無據，應予駁回。而忽略被上訴人行使取回權之前提，應係透過法
      院強制執行之聲請，而非濫用私權私自取回，況兩造契約之約定，語意不明，
      其約定應屬無效，被上訴人實無權取回買賣標的物，原審未詳究及此，遽判上
      訴人敗訴，容有未洽。
三、證據：援用第一審所提證據。
乙、被上訴人方面：
一、聲明：求為判決：(一)駁回上訴。(二)訴訟費用由上訴人負擔。(三)如受不利之判決時
    ，請准供擔保後，免為假執行。
二、陳述：除與原判決記載相同者，茲引用之外，補稱：
    (一)按上訴人既執陳詞，則被上訴人之主張除援用原審法院判決理由及答辯狀外，
      茲再補充答辯如后：
    (1)查動產擔保交易法第廿八條第一項及第一款明訂：「標的物所有權移轉於買受
      人前，買受人有左列情形之一，致妨害出賣人之權益者，出賣人得取回占有標
      的物。一不依約定償還價款者。」同法第廿九條更規定：「買受人得於出賣人
      取回占有標的物後十日內以書面請求出賣人將標的物再行出賣，出賣人縱無買
      受人之請求亦得於取回占有標的後三十日內將標的物再行出賣。出賣人取回占
      有標的物未受前項買受人前項再行出賣之請求或於前項三十日之期間內未再出
      賣標的物者，出賣人無償還買受人已付價金之義務，所訂附條件買賣契約失其
      效力。」復查同法第十八條第三項前段亦規定：「債務人或第三人在債權人占
      有抵押物後之十日期間內履行契約並負擔占有費用者得回贖抵押物‧‧‧。」
      且兩造間本件機械附條件買賣合約書備註（即特別約定）更明白約定記載：「
      支票未兌現前以上機械歸乙方（指被上訴人）所有，甲方（指上訴人）應立處
      理（應係立即處理之疏誤），無處理，乙方有權追回以上所有之機械，甲方不
      得異議，並沒收前金，甲方並放棄先訴抗辯權。」是被上訴人取回標的物於法
      有據，上訴人得於標的物經被上訴人取回後十日內負擔占有費費用，履行契約
      請求回贖，或於被上訴人取回占有標的物後十日內以書面請求被上訴人再行出
      賣，並於標的物再出賣後請求已付價金之償還而已，被上訴人若未再出賣標的
      物，則無償還買受人已付價金之義務，所訂之附條件買賣契約失其效力動產
      擔保交法第十八條，廿九條第二項可資參照。
    (2)再查動產擔保交易法第十七條第二項：「前項之債務人或第三人拒絕交付抵押
      物時，抵押權人得聲請法院假扣押，如經登記之契約載明應逕受強制執行者，
      得依該契約聲請法院強制執行。」及同法第廿八條第一項及第一項規定被上訴
      人有權取回占有標的物，殆無疑義，上訴人一再指述需透過法院強制執行，顯
      有訛誤，實不足採。
    (3)末查，上訴人原向被上訴人購買之碎石機械乙組價值高達四百六十八萬元全套
      設備，體積龐大，按裝拆卸費時，費力，費工，運輸更是驚人，除需僱請全
      吊吊車，且需僱用達十部大貨拖板車，前後更需僱用數十名工人，耗費數日（
      按裝、拆卸、運輸均需要）且不包括設計、剪裁施工製作在內，尤有甚者，此
      套碎石機械為上訴人訂製，噸位，尺寸均為上訴人量身訂作，他人未必合用，
      本件買賣上訴人僅於簽約時給付廿萬元，餘款則分開支票六張交予答辯人，簽
      約後被上訴人即全力趕製，並僱請全吊吊車及十台拖板車花費約廿五萬元之運
      費，按裝費，將上訴人所訂購之全套機械由高雄運至南投縣竹山鎮裝置完成。
      同年八月三十一日上訴人交付第一張支票面額四十八萬元如期兌現，九月十五
      日上訴人所交付之第二張支票面額五十萬元卻因存款不足退票，被上訴人緊連
      新裕砂石場，經上訴人之現場監工（即陪同上訴人簽約，並交付訂金）賴松淦
      告知：1.負責人即上訴人甲○○已因案入獄，現委託賴松淦處理新裕砂石場一
      切事務（按伊係判決確定後入獄服刑，並非遭臨時聲押，顯非突發之狀況，不
      能以此為藉口）。2.新裕砂石場財務困難無法支應後續之四百萬元買賣價款因
      而退票。3.前開碎石機械因位於河川行水區，已遭南投縣政府開單告發，將於
      五日內遭強制拆除，而新裕砂石場無力先行搬遷，急迫性可見一斑，況上訴人
      書立特約「支票未兌現前以上機械歸乙方（被上訴人）所有，甲方（上訴人）
      應立處理，無處理乙方（被上訴人）有權追回所有之機械，甲方（上訴人）不
      得異議‧‧‧。」等語，何況上訴人竟退票又不立即處理。4.被上訴人如付新
      裕砂石場對外所積欠之工資廿三萬元，可再將前開碎石機搬回等事項。被上訴
      人為免前開碎石機械遭拆除成為廢鐵，價金又無著落，損失將形擴大，遂攜帶
      現金廿三萬元前去南投縣竹山鎮交付新裕砂石場之代理人賴松淦以發放工資，
      並由賴松淦代理新裕砂石場簽立同意書，訴外人賴松淦非僅表明上訴人全權委
      託其處理砂石場一切事務且多次探監取得負責人甲○○認可，被上訴人又花費
      約廿五萬元之運費，折卸費將前開碎石機械運回高雄，答辯人前後支付按裝、
      拆卸、運費等等五十萬元，復代付工資廿三萬元共計七十三萬元，而取回碎石
      機械僅能當二手貨處理，且為上訴人量身訂製，處理脫售困難，損失不貲，被
      上訴人當然希望上訴人能如期履行給付價款甚至希望上訴人依法能負擔占有費
      用，回贖標的物。詎料被上訴人於出獄後竟硬拗要求返還其所支付之六十八萬
      元之價金，被上訴人在本件交易已重大虧損尚未依法請求損害賠償，焉能再行
      返還六十八萬元，更勿論上訴人違約退票在先並委託賴松淦與被上訴人簽立同
      意書，被上訴人當然嚴以拒絕，並要求上訴人可依原契約履行，上訴人竟以刑
      逼民，對被上訴人提出詐欺之告訴，案經台灣台中地方法院檢察署以九十年偵
      字第二一四六號不起訴處分在案，其認定事實即以上訴人無法繼續支付買賣價
      金（所開立支票退票），被上訴人為保全財產乃先依合約之規定沒收上訴人先
      前所繳之貨款，被上訴人顯無詐欺之意圖，是本件上訴人之請求顯於法無據。
    (4)末按，本件上訴人主張係因案入獄有不可抗力之因素，致無法履行契約給付價
      金，答辯人亦難茍同。查係因案入獄則上訴人其本案確定將入服刑，自己應知
      之甚詳，實乃外人無從得知，何況入獄前，地檢署即會發予執行命令，顯非不
      可抗力之因素，何況上訴人明知行水區卻安裝碎石機械進行違法開採，導致遭
      南投縣政府開單告發五日內強制拆除，顯更非不可抗力之因素，是本件為上訴
      人之過失，違法違約彰彰明甚，其主張返還價金於法無據，上訴之上訴顯無理
      由。
    (二)上訴人係以代物清償之方式，將機械設備讓與被上訴人，以清償上訴人積欠被
      上訴人之四百萬元買賣價款：查兩造於八十八年七月二十二日簽立總價四百六
      十八萬元之機械買賣合約書，被上訴人依約製造、運送、安裝交由上訴人營運
      ，同年九月七日上訴人之前負責人甲○○因另案判刑確定遭通緝，為警方逮捕
      歸案服刑，同年九月十五日，上訴人交予被上訴人之期款支票退票，相關機械
      設備又因置於河川行水區，為南投縣政府限令五日內拆除，上訴人又積欠工資
      而無力搬遷，上訴人之代理人賴松淦因而於同日與被上訴人簽立同意書，載明
      「‧‧‧價款總計新台幣四百六十八萬元整，已付訂金六十八萬元，尚有四百
      萬元整，現因財務困頓難以給付價款四百萬元，願將所有前開機械設備全部以
      物清償方式讓與大堂公司（即被上訴人）以消滅尚欠四百萬元之價款（另對已
      付訂金六十八萬元整，不再請求退還）」，上訴人對上開事項均不否認，僅主
      張未曾授權賴松淦簽立該同意書，原審亦以同意書上甲○○之簽名並非真正及
      被上訴人就上訴人曾授權賴松淦之行為未能舉證，而認被上訴人此部分之主張
      不足採，惟由上訴人之前負責人甲○○八十九年三月七日致被上訴人之存證信
      函載：「八十八年九月七日本人因工人砂石場案涉及負責人遭警方逮捕歸案，
      服刑中，也曾於事情發生時通知　貴公司停止雙方買賣事宜。」惟查，其時被
      上訴人已依約製造、運送、安裝完畢，甲○○正在服刑如何通知被上訴人？如
      何親自簽立同意書？再參酌「停止雙方買賣事宜」與同意書上之「以物清償」
      條件相當，及兩造因此所受之損失，被上訴人（兩次運送、安裝費用計五十萬
      元，代墊二十餘萬元，及難以估算之機械折舊）遠大於上訴人（訂金六十八萬
      元，惟有營運月餘之利益及被上訴人代為處理善後避免損失之擴大），顯見該
      同意書確係甲○○授權賴松淦而簽立，效力應及於上訴人，上訴人代主張解除
      契約返還已付價款，顯然無據。
    (三)依動產擔保交易法第二十九條第二項：「出賣人無償還買受人已付價金之義務
      ，所訂附條件買賣契約失其效力」，上訴人亦無理由解除買賣契約請求返還已
      付價款之餘地。
  (1)縱賴松淦未曾上訴人之授權簽立同意書，上訴人仍不得為本案之請求。
  (2)查兩造之買賣契約為附條件買賣，此為兩造是認無誤，並有卷內之買賣合約書
      可稽，而動產擔保交易法第二十八條第一項第一款明定買受人不依約定償還價
      款者，出賣人得取回占有標的物，今上訴人亦承認其交付被上訴人之買賣期款
      支票退票，且有卷內之支票及退票理由單影本可據，另依雙方之買賣契約書備
      註約定「支票未兌現前以上機械歸乙方（即被上訴人）所有，甲方（即上訴人
      ）應立即處理，無處理，乙方有權追回以上所有之機械，並沒收前金。」是被
      上訴人顯有權取回出售之機械，今上訴人主張被上訴人未透過法院強制執行以
      行使取回權，惟依動產擔保交易法第三十條準用第十七條二項，係買受人或第
      三人拒絕交付時，方有聲請法院強制執行之必要，今被上人代墊上訴人積欠之
      工資二十餘萬元取回機械，並未有遭到拒絕之情事，何須聲請法院強制執行。
      而被上訴人取回占有標的物後，上訴人依動產擔保交易法第二十九條第一項，
      僅能於十日內以書面請求被上訴人將標的物出賣。另依同法第三十條準用同法
      第二十八條第一項、第三項規定，僅係出賣人未於取回之三日前通知買受人，
      則買受人得於出賣人取回後十日期間內履行契約，並負擔占有費用，贖回標的
      物。按被上訴人於八十八年九月間取回標的物後，上訴人未於十日內以書面請
      求被上訴人將標的物再行出賣，亦未給付價款履行契約，負擔占有費用而請求
      回贖標的物，被上訴人亦未於取回後之三十日期內再行賣出標的物，則依動產
      交易法第二十九條第二項規定，被上訴人無償還上訴人已付價金之義務，兩造
      所訂附條件買賣契約失其效力。上訴人就已失其效力之買賣契約，主張解除契
      約，請求返還已付價金，自屬無據。
三、證據：除援用第一審所提證據外，補提出同意書影本一份、存證信函影本一份為
    證。
    理      由
一、按民事訴訟法第十二條規定「因契約涉訟者，如經當事人定有債務履行地，得由
    該履行地之法院管轄」，所謂因契約涉訟，係指確認契約所生之法律關係是否成
    立，或契約之解除所生之爭執，或契約之履行或因不履行契約之請求損害賠償、
    違約金、減少價金，或契約之無效撤銷等所生之訴訟；又所謂債務履行地，指當
    事人以契約所訂之債務履行地為限。查本件上訴人起訴主張契約業經其解除請求
    被告返還已給付之價金，自係因契約涉訟；又兩造於簽訂買賣合約書時，約定由
    被告將機械運至南投縣竹山鎮安裝之事實，為兩造所不爭執，是南投縣竹山鎮即
    為其中之一債務履行地，從而依前開法條之規定，原審法院自有管轄權，被上訴
    人抗辯原審法院並無管轄權云云，應無可取。次按訴狀送達後，上訴人不得將原
    訴變更或追加他訴，但請求之基礎事實同一者，或擴張或減縮應受判決事項之聲
    明者，不在此限，民事訴訟法第二百五十五條第一項第二、三款分別定有明文。
    本件上訴人原訴之聲明為被上訴人應給付上訴人七十二萬元，其中六十八萬元自
    八十八年七月二十二日起，其餘四萬元自起訴狀繕本送達之翌日起，均至清償日
    止，按年息百分之五計算之利息，其後於原審法院審理時訴之聲明變更為被上訴
    人應給付上訴人六十八萬元，其中二十萬元自八十八年七月二十二日起，其餘四
    十八萬元自八十八年八月三十一日起，均至清償日止，按年息百分之五計算之利
    息，顯係減縮應受判決事項之聲明，且其請求之基礎事實仍為同一，被上訴人雖
    不同意，依首揭法條之規定，仍應准許；又上訴人係以新裕砂石場之名義起訴，
    此由起訴狀亦載為「新裕砂石場即甲○○」可知，故其後於原審法院審理時原告
    主張更正上訴人為新裕砂石場、法定代理人乙○○，自無當事人變更之問題，均
    合先敘明。
二、本件上訴人起訴主張兩造於八十八年七月二十二日簽訂機械買賣合約書，由上訴
    人向被上訴人購買大虎、柵條飼料機、錐碎機、震動篩等機械，並約定總價為四
    百六十八萬元，且上訴人在價金未付清前，機械所有權仍歸被上訴人所有，上訴
    人除於簽約當天支付現金二十萬元外，並簽發支票六紙作為價金之交付，且已兌
    現首紙面額四十八萬元之支票，嗣在上訴人之前法定代理人甲○○因案入監無法
    完全付清價款，取得前述標的物所有權前，被上訴人竟在未通知上訴人之情況下
    ，私自將上訴人存放於南投縣竹山鎮工廠之前揭機械全數搬走，上訴人於九十年
    三月三十日以台中法院郵局第一三八七號存證信函請求被上訴人將前揭機械運回
    原處所，以繼續履行契約，詎未獲回應，嗣上訴人又再次郵寄存證信函催請履行
    契約，仍未獲理會，上訴人乃主張解除契約，並請求被上訴人返還已受領之買賣
    價金六十八萬元及自受領時起至清償日止之利息等語。被上訴人則以上訴人於首
    紙面額四十八萬元之支票兌現後，其餘支票均因存款不足而遭退票，經其催告給
    付買賣價金未獲後，遂依法解除契約，並按合約約定及經上訴人現場監工賴松淦
    同意，將機械拆卸並運回，惟仍損失不貲等語資為抗辯。
三、上訴人主張兩造於八十八年七月二十二日簽訂機械買賣合約書，由上訴人向被上
    訴人購買大虎、柵條飼料機、錐碎機、震動篩等機械，並約定總價為四百六十八
    萬元，且上訴人在價金未付清前，機械所有權仍歸被上訴人所有，上訴人除於簽
    約當天支付現金二十萬元外，並簽發支票六紙作為價金之交付，且已兌現首紙面
    額四十八萬元之支票，嗣上訴人之前法定代理人甲○○因案入監無法完全付清價
    款，被上訴人遂至南投縣竹山鎮將機械搬回高雄之事實，業據其提出機械買賣合
    約書影本一紙、存證信函影本二份及掛號郵件收件回執影本一件為證（見原審卷
    第七至十頁），且與被上訴人所提出之機械買賣合約書及支票暨退票理由單相符
    （見原審卷第四六頁），並為被上訴人所不爭執，自堪認為真實。是本件所應先
    審究者為上訴人無法依約給付價款後，被上訴人有無依法解除契約？如未依法解
    除契約，被上訴人得否將機械等買賣標的物取回並為處理？
四、經查被上訴人雖曾具狀抗辯已依法解除契約乙語（見九十年六月十五日之民事聲
　　請狀），惟未舉證以實其說，且為上訴人所否認，自不足取。又被上訴人復抗辯
　　其於八十八年九月十五日前往南投縣竹山鎮，經賴松淦告知上訴人之前法定代理
　　人甲○○已因案入監，現委託賴松淦處理新裕砂石場一切事務，且該砂石場財務
　　困難，無法支付剩餘款項，如被上訴人願代付新裕砂石場所積欠員工之薪資二十
　　三萬元，則可將該等機械搬回，被上訴人遂於當日交付賴松淦二十三萬元，賴松
　　淦並提出上訴人同意書一份，同意以該等機械抵償未為給付之價金後，被上訴人
　　便將該等機械運回高雄等，並提出同意書及轉帳傳票影本各一紙為證（見原審卷
　　第四八、四九頁），然上訴人之前法定代理人甲○○於八十八年九月七日在台灣
　　桃園女子監獄服刑，至八十九年六月十六日期滿出獄，有上訴人提出桃園女子監
　　獄開立之出監證明書影本一紙在卷可稽（見原審卷第五四頁），且為被上訴人所
　　不爭執，而案外人賴松淦交付予被上訴人之同意書，經台灣高雄地方法院檢察署
　　送請內政部警政署刑事警察局鑑驗後，確認同意書上「甲○○」及「賴松淦」簽
　　名處共計五枚指紋屬同一手指之指紋，與上訴人之前法定代理人甲○○於該檢察
　　署當庭捺印之十指指紋比對結果不相符合，此有該局鑑驗函文影本及該檢察署檢
　　察官不起訴處分書正本各一份附卷可考（見原審卷第五一、一○七、一○九頁）
　　，足見該份同意書應係賴松淦所書立；又賴松淦僅係上訴人僱用之工人，此為兩
　　造所不爭，而被上訴人復無法證明上訴人曾述及工地有事可找賴松淦處理之情事
　　，則雖賴松淦曾陪同上訴人之前法定代理人甲○○與被上訴人簽訂系爭買賣契約
　　，亦難認上訴人有授權或委任賴松淦代為處理新裕砂石場之事宜，且亦難僅以曾
　　有該陪同簽約之事實，即謂上訴人應對賴松淦之行為負表見代理之責任。
五、復按附條件買賣，在標的物所有權移轉於買受人前，買受人如有不依約定給付價
    金之情形，依據動產擔保交易法第二十八條第一項第一款之規定，出賣人固得行
    使其取回權。但取回權之行使，依同法第三十條規定，應準用同法第十七條第二
    項、第三項及第十八條至第二十二條所定程序為之，此項程序係為保護出賣人而
    設，實亦已兼顧買受人之利益，其中如出賣人應於三日前通知，否則買受人於標
    的物被取回後十日內尚得履行契約請求回贖，或於標的物再出賣後請求已付價款
    之償還（同法第二十九條參照）等，尤屬買受人之權利，非謂出賣人可隨時取回
    ，及取回後可置買受人一切利益於不顧。即使買受人於契約約定拋棄同法所規定
    權利，依同法第十四條規定，其約定亦屬無效（最高法院六十二年台上字第一五
　　五九號判例參照），惟所謂其約定亦屬無效，應係拋棄權利之約定，非謂全部之
　　約定均屬無效，就附條件買賣及取回權行使之約定，應仍屬有效。本件機械附條
　　件買賣合約書備註係記載：「支票未兌現前以上機械歸乙方（指被上訴人）所有
　　，甲方（指上訴人）應立處理（應係立即處理之疏誤），無處理乙方有權追回以
　　上所有之機械，甲方不得異議，並沒收前金，甲方並放棄先訴抗辯權」等語，其
　　意義縱認係上訴人拋棄動產擔保交易法規定之前開權利，亦僅係該項拋棄之約定
　　無效，故被上訴人雖未解除契約，仍得行使取回權，僅係其未於三日前通知上訴
　　人而逕行取回標的物時，上訴人得於標的物經被上訴人取回後十日內履行契約請
　　求回贖，或於被上訴人取回占有標的物後十日內以書面請求被上訴人再行出賣，
　　並於標的物再出賣後請求已付價金之償還而已，被上訴人若未再出賣標的物，則
　　無償還買受人已付價金之義務，所訂之附條件買賣契約失其效力（動產擔保交易
　　法第二十九條第二項參照），經查本件被上訴人既已於八十八年九月十五日即將
　　該等機械運回高雄，而未於三日內通知上訴人，已如前述，而上訴人亦未於被上
　　訴人取回後十日內履行契約即給付價金請求回贖，復未以書面請求出賣人將標的
　　物再行出賣，依前述之說明，上訴人亦僅得於被上訴人將標的物再行出賣後請求
　　已付價金之返還，而上訴人復未舉證被上訴人已於取回占有標的物後三十日內就
　　該等機械再行出賣，該附條件買賣即失其效力，是上訴人於九十年四月二十日以
　　存證信函通知被上訴人解除契約後，提起本訴請求返還已受領之買賣價金六十八
　　萬元及自受領時起至清償日止之利息，洵屬無據，原審予以駁回其訴及假執行之
　　聲請，於法有據，本件上訴為無理由，應予駁回。
六、本件事證已臻明確，兩造其餘攻擊防禦方法，核於本結果不生影響，自毋庸再逐
    一論述， 並此敘明。
據上論結：本件上訴為無理由，依民事訴訟法第四百四十九條第一項、第七十八條，
判決如主文。
中　　　華　　　民　　　國　　九十一　　年　　　七　　　月　　二十三　　日
~B1民事第二庭審判長法　官　黃永泉
~B2　　　　　　　　法　官　蔡秉宸
~B3　　　　　　　　法　官　翁芳靜
右為正本係照原本作成。
不得上訴。
~B 　 　　　　　　書記官　林玉惠
中　　　華　　　民　　　國　　九十一　　年　　　七　　　月　　二十四　　日
                                                                        Ｈ
